臺北高等行政法院判決
　　　　　　　　　　　　　　　　　　 94年度簡字第00311號
原　　　告　日商‧日本郵船股份有限公司台北分公司
代　表　人　甲○○○
被　　　告　行政院農業委員會動植物防疫檢疫局
代　表　人　宋華聰（局長）住同上
上列當事人間因動物傳染病防治條例事件，原告不服行政院農業
委員中華民國94年1月12日農訴字第0930147217號訴願決定，提
起行政訴訟。本院判決如下：
    主  文
原告之訴駁回。
訴訟費用由原告負擔。
    事  實
一、事實概要：原告承運瑞祥發股份有限公司（下稱瑞祥發公司
    ）自美國進口冷凍豬腳密閉式貨櫃乙只（櫃號 NYKU0000000
    、封條號碼 91205），於民國（下同）93 年 7 月 3 日起
    運直航台灣，同年 7 月 14 日運抵高雄港，因冷凍壓縮機
    損壞，於 93 年 7 月 16 日於高雄港在未通知被告所屬高
    雄分局監督下，自行拆裝換櫃至另一貨櫃（新櫃號 NYKU
    -0000000、新封條號碼 92A078 652），其違規事實業經該
    公司所委託之台灣日郵碼頭股份有限公司（下稱台灣日郵碼
    頭公司）文件部主任韋建安於訪談紀錄中坦承不諱。被告所
    屬高雄分局 93 年 8 月 30 日以防檢二字第 0931596073
    號函陳報原告未申報檢疫前更換貨櫃案。被告於 93 年 9
    月 16 日以防檢二字第 0931422708 號函處分原告新台幣（
    下同）3 萬元罰鍰。原告不服，提起訴願，遭決定駁回，並
    教示原告向高雄高等行政法院提起行政訴訟。高雄高等行政
    法院以無管轄權於 94 年 4 月 12 日將本案移送本院。
二、兩造聲明：
  (一)原告聲明：
    1.訴願決定及原處分均撤銷。
    2.訴訟費用由被告負擔。
  (二)被告聲明：
    1.駁回原告之訴。
    2.訴訟費用由原告負擔。
三、兩造之爭點：
　(一)原告主張之理由：
    1.原告係依據航業法第2條第1、2項、第9條登記在案之船舶
      運送業和船務代理業。原告並依據海商法第50、51、53、
      54條規定製發載貨證券予託運人，並於貨物運達後，通知
      託運人指定之應受通知人或受貨人。
    2.訴外人瑞祥發企業有限公司（下稱瑞祥發公司）為關稅法
      第6條和關稅法施行細則第4條之收貨人、提貨單持有人及
      貨物持有人，亦即為動物傳染病防治條例第34條第1項及
      第6項規定之檢疫物之輸入人。訴外人正芳報關有限公司
      （下稱正芳報關公司，瑞祥發公司委任之報關行）為關稅
      法第22條：「貨物應辦之報關、納稅等手續，得委託報關
      業者辦理；其向海關遞送之報單，應經專責報關人員審核
      簽證。」亦即為動物傳染病防治條例第34條第1項及第6項
      規定之檢疫物之輸入人之代理人。
    3.正芳報關承瑞祥發公司之委任向財政部高雄關稅局以BC/9
      3/W768/1013進口報單報關、並向行政院農業委員會動植
      物防疫檢疫局高雄分局申請報驗檢疫合格、繳稅、放行在
      案，同時依據關稅法第13第1項和關稅法施行細則第7條第
      1項第1、3、4款規定檢具進口必須具備之有關文件。故實
      際身份為(1)運送人：原告為檢疫物之貨櫃 (物)運送人；
      (2)進口商：瑞祥發公司為檢疫物之輸入人；(3)報關行：正
      芳報關公司為檢疫物之輸入人之代理人。查由行政院農業
      委員會防檢局網站下載列印之「申報檢疫發證作業流程圖
      」和「冷凍 (藏)食用肉類檢疫作業流程」。該流程圖都
      特別註明「貨主報驗時應檢附文件」，該檢附文件均由訴
      外人瑞祥發公司持有，原告並無持有該文件，足證原告並
      非動物傳染病防治條例第34條第1項所指檢疫物之輸入人
      或代理人，自無需向輸入動物檢疫機關申請檢疫。
    4.次查動物傳染病防治條例第1章總則（立法宗旨）第1條「
      為防治動物傳染之發生傳染及蔓延特制定本條例。」立法
      宗旨既為「為防治動物傳染病之發生傳染及蔓延。」倘若
      系爭進口貨物〈檢疫物〉既非疫區之動物製品，經持有輸
      出國檢疫機關所應核發之檢疫文件，自無違犯動物傳染病
      防治條例第34條相關規定之處分。再查，系爭進口貨物〈
      檢疫物〉依據被告公告事項一、口蹄疫等動物傳染病非疫
      區之國家 (地區)包括美國國家 (地區)，未列於表一之國
      家 (地區)屬於疫區。
    5.另依據海關緝私條例第35條：「運輸業或倉儲業對於進出
      口貨物、通運貨物、轉運貨物、保稅貨物、郵包、行李、
      貨櫃，未在核定之時間及地點起卸、存放或未依規定加封
      者，處業主二千元以上二萬元以下罰鍰。情節重大者得加
      倍處罰，經通知其改正仍不改正者，得連續處罰之。前項
      各類貨物、郵包、行李或貨櫃存放於船舶、航空器、車輛
      或其他運輸工具或其他處所，而在海關監管下或經海關加
      封、下鎖，有擅行改裝、移動、搬運、塗改標誌號碼或拆
      封、開鎖者，依前項規定處罰。」
    6.系爭貨物裝載之冷凍貨櫃（NYKU0000000）經卸船並依前
      海關緝私條例規定，卸船儲置於海關監管下之高雄港第66
      號碼頭貨櫃集散站，緣係因冷凍壓縮機故障無法修復，不
      得不採取換櫃保存貨物之緊急措施，且經原告依據前述之
      規定向財政部高雄關稅局前鎮分局申請換櫃許可和更正進
      口艙單在案。顯示原告已善盡運送人之責且非為逃避檢疫
      情事。檢疫物既非疫區之動物製品，原告亦非檢疫物之輸
      入人或其代理人，並已依規定向財政部高雄關稅局前鎮分
      局申請換櫃許可和更正進口艙單在案，自無違反動物傳染
      病防治條例第34條第1項和第6項之規定。
    7.按行政院農業委員會動植物防檢局92年2月14日防檢二字
      第0921478111號令發布「密閉式貨櫃運送動物產品輸入檢
      疫作業辦法」，以及財政部關稅總局89年11月16日台總局
      緝字第89107045號函轉「行政院農業委員會動植物防疫檢
      疫局89年10月24日 (89)防檢二字第891415549號函」要求
      請確實依照財政部關稅總局規定之統一格式，開具「檢查
      貨櫃開啟封條紀錄單」並會同檢查關員當場共同簽證，俾
      利行政院農業委員會動植物防疫檢疫局業務之執行。本案
      原告已依上述規定提供予訴外人瑞祥發公司有關高雄關稅
      局簽發之相關證明文件，俾利向被告報驗，原告自無違反
      動物傳染病防治條例第34條第1項和第6項之規定。
    8.綜查依據進口貨物之複合式運輸方式有 (1)進口貨物直接
      卸存目的地港口 (本港貨物)、(2)進口貨物未直接卸存目
      的地，必須經由內陸運輸方式，轉送至目的地 (轉運貨物
      )。本案之情況係屬進口貨物直接卸存目的地港口 (本港
      貨物)。被告所屬高雄分局之處分情況係屬進口貨物未直
      接卸存目的地，必須經由內陸運輸方式，轉送至目的地 (
      轉運貨物)之情形，此乃被告所屬高雄分局經辦人員因不
      黯現行法令和不熟悉實際作業所為之不當處分。請判決如
      起訴之聲明。
  (二)被告答辯之理由：
    1.原告雖屬檢疫物之運送人，仍屬動物傳染病防治條例（下
      稱系爭條例）第34條應規範之主體：查系爭條例係重在防
      治動物傳染病之發生、傳染及蔓延，故以檢疫物「物之本
      體」為主。故凡持有檢疫物而欲進入本國者，皆屬具有報
      請檢疫主體之資格（不限於貨主），並負有保管檢疫物完
      整之責。而不得逕行拆開包裝或擅自移動而造成動物傳染
      病發生、蔓延之可能，否則，如檢疫物尚未送至進口商之
      處，而運送人即得恣意為拆裝、移動而造成疫病之流行，
      又豈是本條例立法規範之意旨。此觀諸過境、轉口之檢疫
      物，雖未送至貨主，但其輸入人或代理人仍應申報檢疫而
      足以自明（系爭條例第34條第4項參照），況原告既受託
      而負有運送之責，亦屬檢疫物所有人代理人之一，尤應負
      其責，而另所言「正芳報關承瑞祥發公司之委任向財政部
      高雄關稅局以BC/93/W768/1013進口報單報關並向行政院
      農業委員會動植物防疫檢疫局高雄分局申請報驗檢疫合格
      、繳稅、放行在案... 」，則屬事後另一具有得報請檢疫
      資格主體之合法行為，與本件無涉。故原告於檢疫物未接
      受檢疫前，即更換貨櫃乙事，確已違反上述規定，事屬無
      疑。至申報檢疫發證作業流程及冷凍（藏）食用肉類檢疫
      作業流程皆屬例示圖示，係本局便於業者瀏覽，原告既以
      承運為業務，已長達數年之久，自應熟稔檢疫法規，意仍
      此相責，以此類彼，並於起訴狀中屢引立法意旨不同之關
      稅法解釋本條例，尤有誤導之嫌。
    2.檢疫物縱屬從非疫區進口，亦應依系爭條例第34條規定辦
      理檢疫事宜：原告訴稱「系爭進口貨物為美國冷凍豬腳密
      閉式貨櫃，美國地區為動物傳染病非疫區國家之一，且由
      貨櫃運送歷史檔案查知貨物於93年7月3日自美國西雅圖直
      接航行運送至高雄港於93年7月14日卸船，並未彎靠疫區
      ，且未將貨櫃卸下疫區再裝船至高雄港」等語，又「系爭
      進口貨物（檢疫物）既非疫區之動物製品，經持有輸出國
      檢疫機關所應核發之檢疫文件，自無違犯動物傳染病防治
      條例第34條相關規定之處分」。查為維護動物及人體健康
      ，中央主管機關得訂定檢疫物之檢疫條件及公告外國動物
      傳染病之疫區及非疫區，以禁止或管理檢疫物之輸出入（
      系爭條例第33條參照），故凡來自疫區之檢疫物一律不准
      進口，而其他檢疫物則應視檢疫條件之不同，由輸出入動
      物檢疫機關依專業審視相關文件及派員臨場檢疫是否符合
      檢疫規定，而非由輸入人或代理人自行認定檢疫物之來源
      地來自疫區或非疫區而免除其應申報檢疫之責。故檢疫物
      之輸入人或代理人應於檢疫物到達港站前向輸出入動物檢
      疫機關申請檢疫。
    3.系爭條例第34條第6項與海關緝私條例第35條立法意旨不
      同，無從併論並為之卸責：海關緝私條例重在關稅之稽徵
      並防止逃漏稅捐，故海關緝私條例第35條第2項明定海關
      之監管、加封及下鎖，乃著重在於物之得喪、變更，故違
      反而擅自改裝，移動搬遷，塗改標誌號碼或拆封，開鎖者
      ，自應依該條例處罰，而系爭條例第34條第6項之所以明
      定「檢疫物在未接受檢疫前，不得拆開包裝或擅自移動。
      」乃因在檢疫前私自拆裝或擅自移動者，常造成疫病蟲害
      之流行，故需具有專業防疫人員在旁協助、監管，故縱原
      告因其「系爭貨物裝載之貨櫃係因冷凍壓縮機故障無法修
      復，為避免貨物品質受損，不得不採取貨櫃之緊急措施」
      ，然為維護動物及人體健康之考量，亦不可排除在外。又
      原告既知向財政部高雄關稅局前鎮分局申請換櫃，尤應知
      本條文之適用。蓋其既以此為業，焉有僅熟稔關稅局之規
      定而通知海關，而不副知被告人員在側執行檢疫規定。另
      有關原告所列舉進口貨物之6種運輸方式與本案原告私自
      拆開包裝或擅自移動之違規行為無關，併此敘明。
    4.綜上所陳，原告主張之理由並不可採，原處分應予維持，
      其訴應予駁回，以符法制。
    理  由
一、被告之代表人原為江益男，於訴訟進行中變更為宋華聰，茲
    據其具狀聲明承受訴訟，核無不合，應予准許。
二、按動物傳染病防治條例（下稱系爭條例）第 34 條第 1 項
    、第 6 項：「檢疫物之輸入人或代理人應於檢疫物到達港
    、站前向輸出入動物檢疫機關申請檢疫，並繳驗輸出國檢疫
    機關發給之動物檢疫證明書。檢疫結果認為或疑患動物傳染
    病者，應禁止進口或為必要之處置。．．．檢疫物在未接受
    檢疫前，不得拆開包裝或擅自移動。」；同條例第43條第5
    款：「有左列情形之一者：處新台幣3萬元以上15萬元以下
    罰鍰：．．．5、輸出入動物檢疫物所有人、代理人或委託
    人違反第32條第1項、第33條之檢疫條件或第34條第1項、第
    4項、第5項、第6項或第34條之1第1項、第2項規定者。」分
    別定有明文。
三、查本件原告承運瑞祥發公司自美國進口冷凍豬腳密閉式貨櫃
    乙只（櫃號NYKU0000000、封條號碼 91205），於93 年 7月
     3 日起運直航台灣，同年 7 月 14 日運抵高雄港，因冷凍
    壓縮機損壞，於 93 年 7 月 16 日於高雄港在未通知被告
    所屬高雄分局監督下，自行拆裝換櫃至另一貨櫃（新櫃號NY
    KU -0000000、新封條號碼 92A078 652）之事實，業經瑞祥
    發公司所委託之台灣日郵碼頭公司文件部主任韋建安於訪談
    紀錄中坦承不諱，有該訪談筆錄一份附原處分卷足稽，原告
    對於未事先通報被告所屬檢疫機關監督即擅自拆封貨櫃之事
    實亦不爭執，自堪認原告係在檢疫物未接受檢查前即拆開包
    裝，並擅自移動檢疫物之行為洵堪認定。原告主要爭執在：
    其為運送人非檢疫物之輸入人或代理人，因冷凍壓縮機故障
    ，擔心櫃內肉品敗壞事先已向財政部高雄關稅局前鎮分局申
    請換櫃許可和更正進口艙單在案，主張可免責等云。
四、惟查，按系爭條例第 34 條第 1 項係規定「輸入人」（例
    如貨主）或其代理人對於「檢疫物」，須於檢疫物抵達本國
    前負責向主管機關申請檢疫事宜，係針對申請檢疫之主體為
    規定，但同條第 6 項則係規定，「在檢疫前」，非屬檢疫
    專責人員並不得拆開包裝或擅自移動，以確保「檢疫物」
    之完封狀態，以避免檢疫物因人為之拆封或移動而造成防疫
    之漏洞，乃防疫之必要保全措施，否則即失檢疫之目的規範
    ，其規範主體並不限於輸入人或其代理人。原告主張系爭貨
    物裝載之冷凍貨櫃（NYKU0000000）經卸船並依前海關緝私
    條例規定，卸船儲置於海關監管下之高雄港第 66 號碼頭貨
    櫃集散站，緣係因冷凍壓縮機故障無法修復，不得不採取換
    櫃保存貨物之緊急措施，且經原告依據前述之規定向財政部
    高雄關稅局前鎮分局申請換櫃許可和更正進口艙單在案，其
    亦非檢疫物之輸入人或其代理人，顯已善盡運送人之責且非
    為逃避檢疫情事，並已依規定向財政部高雄關稅局前鎮分局
    申請換櫃許可和更正進口艙單在案，自無違反動物傳染病防
    治條例第 34 條第 1 項和第 6 項之規定等語，惟所稱貨櫃
    冷凍壓縮機故障無法修復致須更換貨櫃之特殊情形，尚非免
    除其須事先通報檢疫機關獲准後，始得拆封或移動檢疫物之
    法定原因，所稱容有誤解法令情形，難認係法定解免受罰之
    理由。
五、原告雖復稱檢疫物非屬從疫區進口等云。然查，為維護動物
    及人體健康，中央主管機關本得訂定檢疫物之檢疫條件及公
    告外國動物傳染病之疫區及非疫區，以禁止或管理檢疫物之
    輸出入，此觀之系爭條例第 33 條之規定即明。據之，凡來
    自疫區之檢疫物自應依法不准進口，而其他檢疫物則應視檢
    疫條件之不同，由輸出入動物檢疫機關依其專業審視相關文
    件，並派員臨場檢疫以判別是否符合檢疫之相關規定，並非
    以輸入人或代理人之認定檢疫物之來源地（來自疫區或非疫
    區）而免除其應申報檢疫之責。故檢疫物之輸入人或代理人
    ，均應於檢疫物到達港站前先向輸出入動物檢疫機關申請檢
    疫事宜，始符規定。因之，檢疫物縱非從疫區進口亦應依系
    爭條例第 34 條之規定辦理檢疫事宜，原告對此亦有誤解。
六、末查，系爭條例第 34 條第 6 項與海關緝私條例第 35 條
    之立法意旨俱不相同，無從併論以為卸責之法定理由，蓋海
    關緝私條例重在「關稅之稽徵」並防止逃漏稅捐，故海關緝
    私條例第 35 條第 2 項明定海關之監管、加封及下鎖，係
    著重在於貨物之得喪、變更，如有故意違反而擅自改裝，移
    動搬遷，塗改標誌號碼或拆封，開鎖者，自應依該條例處罰
    之；而系爭條例第 34 條第 6 項規定「檢疫物在未接受檢
    疫前，不得拆開包裝或擅自移動。」乃著重在檢疫前，因非
    專責人員之私自拆裝或擅自移動，恐造成疫病蟲害之流行，
    故規定需具有專業防疫人員在旁協助、監管，以為保全，本
    件原告縱因其「系爭貨物裝載之貨櫃係因冷凍壓縮機故障無
    法修復，為避免貨物品質受損，不得不採取貨櫃之緊急措施
    」，然為本國維護動物及人體健康之安全考量，原告非不得
    事先通報被告取得許可再行更換貨櫃，自非屬法定正當免責
    理由。又原告既為船舶運送業者，焉有僅熟稔關稅局之規定
    通知海關，而不副知被告人員在側執行檢疫規定之理，其未
    確實依系爭條例盡防疫之義務亦明。
七、綜上，原告所訴委無足採，從而被告引據首揭規定，於 93
    年 9月 16 日以防檢二字第 0931422708 號函處分原告3 萬
    元罰鍰，並無違誤，訴願決定予以維持，亦無不合。原告仍
    執前詞訴請撤銷，為無理由，應予駁回。
八、本件訴訟標的金額未逾20萬元，為適用簡易程序事件，本判
    決爰不經言詞辯論為之；又本件待證事實已明，兩造其餘之
    攻擊防禦方法，無庸一一論斷，併予敘明。
據上論結，本件原告之訴為無理由，爰依行政訴訟法第98條第3
項前段、236條、第233條第1項，判決如主文。
中　　華　　民　　國　　94　　年　  11　　月　 14  　 日
                 臺 北 高 等 行 政 法 院   第 六 庭
      　　　　　　　　　　　　　　　　法　官　陳  鴻  斌
上為正本係照原本作成。
本件以訴訟事件所涉及之法律見解具有原則性者為限，始得於本
判決送達後20日內向本院提出上訴狀並表明上訴理由，如已於本
判決宣示後送達前提起上訴者，應於判決送達後20日內補具上訴
理由（均按他造人數附繕本），且經最高行政法院許可後方得上
訴。
中　　華　　民　　國　　94　　年　  11　　月　 14  　 日
                                      書記官  蔡  逸  萱
